ZO灣高等法院高雄分院刑事判決　　　　　　　　　九十二年度上訴字第一八二四號
　　上　訴　人　台灣屏東地方法院檢察署檢察官
　　被　　　告　己○○
　　　　　　　　戊○○
　　　　　　　　乙○○
　　　　　　　　丙○○
　　　　　　　　甲○○
　　右二人共同
　　選任辯護人　陳清朗律師
右上訴人因被告違反森林法案件，不服臺灣屏東地方法院九十二年度訴字第一五八號
中華民國九十二年八月十九日第一審判決（起訴案號：臺灣屏東地方法院檢察署九十
年度偵字第二八八八、三三七三、四二六四號），提起上訴，本院判決如左：
      主  文
原判決關於己○○部分撤銷。
己○○連續結夥二人以上，竊取森林主產物，處有期徒刑貳年陸月，併科罰金新台幣
柒佰零壹萬肆仟元，罰金如易服勞役，以罰金總額與陸個月之日數比例折算。
其他上訴駁回。
      事實
一、己○○意圖為自己不法之所有，與已成年之綽號「阿吉」及不詳姓名者多人，共
    同基於概括之犯意聯絡，合組盜採七里香等植物之不法集團。先於民國（下同）
    九十年三月間，在行政院農業委員會林務局屏東林區管理處（下稱屏東林管處）
    管轄之恆春鎮、車城鄉、枋山鄉等國有林班地內，由己○○親自至現場物色樹齡
    超過百年，樹型優雅奇特之七里香樹二十九株、山桔五株等植物，經選定後，再
    通知綽號「阿吉」及不詳姓名者多人，前往上開國有林班地挖取上開七里香、山
    桔等植物，得手後再交付於己○○，由己○○以高價購買後，運至屏東縣恆春鎮
    ○○路一○六號住宅，委託不知情之戊○○代為照顧，栽種於該住宅後方空地並
    負責澆水，以防止上述盜挖之七里香等植物枯死。嗣於九十年三月十五日十五時
    許，在屏東縣恆春鎮○○路一０六號民宅後面空地，為警當場查獲戊○○並扣得
    七里香二十九棵及山桔五棵，共計山價新台幣（下同）九十八萬八千元。己○○
    復於九十年五月初，以同一手法，與綽號「阿吉」及不詳姓名者多人，在上開國
    有林班地內，竊取七里香樹十二株，得手後由己○○運至屏東縣潮州鎮彭城里五
    十八號大潮州盆栽村內，委託不知情之乙○○代為照顧，並由乙○○僱請不知情
    之工人鄭木康（另由檢察官為不起訴處分）在該盆栽村內整理種植，擬待七里香
    存活後，伺機運往大陸地區。嗣於九十年五月六日十七時四十分許，在屏東縣潮
    州鎮○○路五十八號，為警查獲七里香樹十二株，共計山價一百三十五萬元。
二、案經屏東縣警察局潮州分局、恆春分局分別移送台灣屏東地方法院檢察署檢察官
    偵查起訴。
      理  由
甲、有罪部分（己○○部分）：
一、右揭事實，就竊取七里香樹二十九株、山桔五株部分，業據證人即同案被告戊○○於警訊、檢察官偵查、原審審理及本院行準備程序中證述甚明，復經證人屏東
    林區管理處恆春工作站人員林哲毅（現已他調）陳述明確，並有會勘紀錄、贓物
    保領收據、被盜挖七里香位置圖五份、每木調查表、照片五十四張在卷可稽。另
    就竊取七里香樹十二株部分，被告己○○於檢察官偵查中亦坦承確有將上開七里
    香樹載運至乙○○之園藝場內，並打電話給乙○○請其幫忙代為雇工種植七里香
    等情無訛，復據證人即同案被告乙○○於警訊、檢察官偵查、原審審理及本院行
    準備程序中證述甚明，並有證人屏東林區管理處恆春工作站人員郭勝鳴以及鄭木
    康等人於檢察官偵查中證述綦詳，此外另有代保管單、照片五張附卷可稽。上開
    樹木確係屏東地區林班地特有之產物，亦據證人林哲毅於警訊證稱：「（問：為
    何你可確定警方查扣之林木，確實是你們所屬林班地失竊之樹木）答：卷樹之形
    狀及根部截斷之情形及切口處上有白膠，明顯判斷所挖取之樹木，皆為深山裡所
    盜挖」等語，證人洪寶林即原審法院函請行政院農業委員會林務局屏東林區管理
    處指派之證人於原審亦證稱：「我不敢確定七里香一定是我們國有林班林竊取之
    植物，但以林哲毅這件來說，有部分七里香直徑達四十公分左右，我比較可確定
    是國有林班地內植物，而且它是被種在砂子裡，顯然是從山上挖採下來，因為剛
    挖採的樹，其根部有被截斷，要種在砂子裡才能存活... 私有林地內比較不可能
    有三、四百年的七里香... 沒有七里香被當作神樹保護，所以應該都被砍除了」
    等語。另證人郭勝鳴於警訊證稱：「（問：你如何確定該十二顆七里香為你們管
    轄內遭竊之樹木）答：依我們的專業，直徑超過十公分以上之樹木，其生長年齡
    已超過十年以上，並非山地保留地或私有地上之產物，所以我很確定該十二顆七
    里香是我們恆春工作站管轄內遭竊之樹沒錯」等語。此外，並有證人賴志雄、薛
    大川、洪寶林、劉育宗等人於本院審理中之證言可證。雖行政院農業委員會林務
    局屏東林區管理處九十年九月三日九十屏政字第九０六三六七０號函覆之資料顯
    示，台東林管處所屬大武林班地之七里香特徵皆為樹幹結瘤，樹幹成溝狀，溝紋
    旋轉，樹皮皺摺，樹形彎曲折有型，與恆春地區林班地之特徵相似，惟就本案所
    查獲樹木之特徵，剛盜棌不久以及查獲地區予以綜合判斷，顯係盜採自恆春林班
    地內無疑。
二、雖被告己○○於警訊中否認認識戊○○云云，惟上開事實業據同案被告戊○○證
    述在案，證人潘恆男於原審審理中亦證稱：「戊○○在恆春的七里香是己○○的
    ，：：」等語（原審卷第一六五頁），被告己○○此部分所辯，顯與事實不符。
三、被告己○○於檢察官偵查中又辯稱：上開樹木是向一位綽號阿吉之人購買的云云
    ，惟證人潘恆男於警訊中證稱：「己○○僱請丁天生及許多人上山去盜木，：：
    」，「：：他僱請工人到枋山一帶及車城鄉一帶、石門一帶、滿州一帶、墾丁國
    家公園內盜採各類樹種。」（見偵查他字卷），復於原審審理中證稱：「因為大
    家都是山老鼠，互相清楚對方貨的來源，己○○會把這批貨放在大潮州，是因為
    恆春藏放的地方被警查獲，他才會移到潮州去放。」等語甚詳，足認被告己○○
    事前即僱用不知姓名之人前往盜取樹木，得手後又以相當之代價予以購買，被告
    己○○與與綽號「阿吉」及不詳姓名者多人間，顯有犯意之聯絡及行為之分擔，
    為共同正犯無疑，被告所辯，顯係卸責之詞，不足採信，犯行堪以認定。
四、核被告所為，係犯森林法第五十二條第一項第四款之結夥二人以上，竊取森林主
    產物罪，被告與綽號「阿吉」及不詳姓名者多人共同為之，彼此間有犯意之聯絡
    及行為之分擔，為共同正犯。被告前後二次犯行，時間緊接，所犯罪名同一，顯
    係基於概括之犯意反覆為之，應依連續犯之規定論以一罪。
五、原審未查，遽為被告己○○無罪之判決，尚有未洽。檢察官上訴意旨，執此指摘
    原判決不當，為有理由。自應由本院將原判決關於己○○部分撤銷改判。爰審酌
    被告己○○前後大量盜取珍貴林木，伺機運往大陸，惡性不輕，犯罪後飾詞卸責
    ，態度非佳等一切情狀，量處如主文第二項所示之刑，併科罰金即總山價二百三
    十三萬八千元之三倍，即七百零一萬四千元，並諭知罰金易服勞役之折算標準。
六、公訴意旨另以：除本件所認定之竊盜事實外，被告己○○另意圖為自己不法之所
    有，並基於概括之犯意聯絡，夥同綽號「阿吉」及不詳姓名者多人，合組盜採七
    里香等植物之不法集團，自民國（下同）八十九年間起，在行政院農委會林務局
    屏東林管處所（下稱屏東林管處）管轄之恆春鎮、車城鄉、枋山鄉等國有林班地
    內，由己○○物色樹齡超過百年樹型優雅奇特之七里香或水莞花、山桔等植物，
    再通知綽號「阿吉」及不詳姓名者多人，多次前往上開國有林班地挖取七里香等
    植物，挖取數量不計其數，得手後己○○再予以高價購買，認己○○此其餘部分
    亦涉犯森林法第五十二條第一項第四款之罪嫌云云。惟此部分為被告己○○於檢
    察官偵查中所否認，且就被訴交予丙○○、甲○○七里香及水莞花部分而言，依
    卷附照片所示，該七里香及莞花均係盆裁，顯己裁植多年非新採，而亦不能證明
    係採自國有林班地。此外本院復查無其他確切之證據足資證明被告己○○有此部
    分之犯行，被告此部分被訴犯行尚屬不能證明。因公訴人認此部分與前開有罪部
    分有連續犯之裁判上一罪關係，此部分爰不另為無罪之諭知。
乙、無罪部分（戊○○、乙○○、丙○○、甲○○部分）：
一、公訴意旨略以：(一)被告戊○○明知上述己○○所託其照顧之七里香等植物之來路
    不明，竟自九十年二月間起，以每日新台幣（下同）二千元之代價，接受己○○
    之僱用，在屏東縣恆春鎮○○路一０六號住宅後面空地，種植七里香等植物及負
    責澆水，以防止上述盜挖之七里香等植物枯死，嗣於九十年三月十五日十五時許
    ，在屏東縣恆春鎮○○路一０六號民宅後面空地，為警當場查獲戊○○並扣得七
    里香二十九棵及山桔五棵；(二)被告乙○○在屏東縣潮州鎮○○里○○路五十八號
    經營「大潮州盆栽村」，亦明知前開己○○所寄放之七里香之來源不正，竟接受
    己○○之委託，僱請不知情之工人鄭木康（另由檢察官為不起訴處分）在該盆栽
    村內種植，並待七里香存活後，以貨車運至彰化縣田尾鄉○○村○○路八十七號
    七巧園藝事業有限公司田尾包裝場裝箱，於九十年五月六日十七時四十分許，在
    屏東縣潮州鎮○○路五十八號大潮州盆栽村為警查獲七里香十二棵。(三)被告丙○○及被告甲○○明知己○○委託其等運送至大陸地區之七里香，水莞花等物，係
    屬贓物，竟仍以每箱一萬八千元之價格，接受己○○之委託，以其所申報出口之
    馬拉巴利及觀葉植物貨櫃予以矇混夾帶，再委託不知情之報關行向台中港海關辦
    理出口至香港，之後再轉往中國大陸銷售，致使台中港海關之承辦人員將此不實
    之事項登載於其職務上所掌之公文書上，再於九十年五月六日凌晨三時許，為警
    察在台中港十號碼頭中國貨櫃場內，於丙○○及甲○○委託天京企業行（再委託
    大振報關行）辦理出口之貨櫃編號YTLU0000000 中查獲七里香四棵及水莞花四棵
    。因認被告戊○○及乙○○所為，涉犯刑法第三百四十九條第一項收受贓物之罪
    嫌；被告丙○○及甲○○之所為，涉犯刑法第三百四十九條第二項寄藏贓物及第
    二百十四條使公務員登載不實之罪嫌云云。
二、公訴人認被告等涉犯上開罪嫌，無非以(一)戊○○部分，業據屏東林區管理處恆春
    工作站人員林哲毅（現已他調）陳述明確，並有會勘紀錄、贓物保領收據、被盜
    挖七里香位置圖五份、每木調查表、照片五十四張在卷可稽。(二)乙○○部分，業
    據屏東林區管理處恆春工作站人員郭勝鳴陳述明確，且據證人鄭木康證述無誤，
    並有代保管單、照片五張在卷可稽，是依卷附照片顯示，扣案之七里香均以稻草
    及塑膠袋包裹，顯自山區盜挖不久運下，被告乙○○為園藝業者焉有不悉其來源
    有問題之理？所辯顯係事後卸責之詞，不足採信。(三)丙○○及甲○○部分，業據
    屏東林區管理處恆春工作站人員劉育宗陳述明確，並經證人即大振報關行負責人
    陳震源、天京企業行負責人許嵃登證述明確，且有被告己○○出入境明細表、照
    片一０七張在卷可稽，衡之被告丙○○及甲○○係夫妻關係，而被告丙○○於偵
    查中坦供與被告己○○有生意往來之關係，已有半年之久，且被告己○○在恆春
    地區蒐購偷挖之七里香轉運至中國大陸銷售之情，已至非常猖獗之地步，是被告
    二人所辯，顯係事後卸責之詞，不足採信，此外，復有台灣屏東地方法院檢察署
    九十年度他字第一六三號竊盜卷宗附卷可參等情，資為論據。
三、按犯罪事實應依證據認定之，無證據不得認定其犯罪事實；又不能證明被告犯罪
    者，應諭知無罪之判決，刑事訴訟法第一百五十四條第二項、第三百零一條第一
    定有明文。又認定不利於被告之事實，須依積極證據，苟積極證據不足為不利於
    被告事實之認定時，即應為有利於被告之認定，更不必有何有利之證據（最高法
    院三十年上字第八一六號判例參照）。再事實審法院對於證據之取捨，依法雖有
    自由判斷之權，然積極證據不足證明犯罪事實時，被告之抗辯或反證縱屬虛偽，
    仍不能以此資為積極證據應予採信之理由（最高法院三十年上字第四八二號判例
    參照）。再刑事訴訟法第一百六十一條已於民國九十一年二月八日修正公布，其
    第一項規定：檢察官就被告犯罪事實，應負舉證責任，並指出證明方法。因此，
    檢察官對於起訴之犯罪事實，應負提出證據及說服之實質舉證責任。倘其所提出
    之證據，不足為被告有罪之積極證明，或其指出證明之方法，無從說服法院以形
    成被告有罪之心證，基於無罪推定之原則，自應為被告無罪判決之諭知（最高法
    院九十二年台上字第一二八號判例參照）。次按刑法第二百十四條所謂使公務員
    登載不實事項於公文書罪，須一經他人聲明或申報，公務員即有登載之義務，並
    依其所為之聲明或申報予以登載，而其登載之內容又屬不實之事項，始足構成。
    若其所為聲明或申報，公務員尚須為實質之審查以判斷其真實與否，始得為一定
    之記載者，即非本罪所稱之使公務員登載不實，自無成立刑法第二百十四條罪責
    之可能（最高法院九十一年刑議字第一號決議參照）。又海關於貨物進出口時，
    得依職權或申請，施以查驗或免驗；必要時，並得提取貨樣，其提取以在鑑定技
    術上所需之數量為限。前項查驗、取樣之方式、時間、地點及免驗品目範圍，由
    財政部定之，關稅法第十九條第一、二項定有明文。再依進出口貨物查驗準則第
    二十五條規定，樹木亦僅係得予免驗。
四、訊據被告乙○○辯稱：己○○的七里香，我都不知情，鄭木康是己○○所僱用的
    等語。被告甲○○辯稱：我是七巧園藝名義上負責人，實際上負責人是我先生等
    語。被告丙○○辯稱：己○○委託我出口的盆栽都有交代這些盆栽的來源，我不
    清楚那是盜採的，報關時因送件太急促，來不及報關等語。被告戊○○辯稱：我
    不知道樹是從那裡來的等語。
五、經查：
（一）戊○○及乙○○部分，被告戊○○及乙○○所受雇或受託照顧之七里香樹、山
      桔等樹木，固係同案被告己○○所竊取得來，已如上述，惟被告等均否認有贓
      物之認識及收受贓物之故意。而就本案之事實以觀，被告戊○○僅單純受己○○之雇，在案發現場澆水，照顧七里香及山桔等樹；被告乙○○亦單純提供土
      地供己○○使用，予以保管。而七里香樹、山桔等樹，在一般人之觀念，亦不
      能排除係經合法管道取得，更何況縱係產自屏東之國有林班地，是否可以經合
      法申請，合法取得，是否絕對禁止採伐，亦非一般人所能得知。尚難僅憑上開
      樹木係己○○所竊取，以及係屏東地區國有林班地特有之產物，既推測被告戊○○及乙○○等人於收受時已有贓物之認識，公訴人就此部分亦未舉證證明被
      告等二人有贓物之認識，被告戊○○及乙○○等二人被訴犯罪，尚屬不能證明
      。
（二）丙○○及甲○○被訴贓物部分，按證人即屏東林管處人員林哲毅、郭勝鳴、劉
      育宗、洪寶林所據以判斷本件在九十年五月六日凌晨三時許，為警察在台中港
      十號碼頭中國貨櫃場內，於丙○○及甲○○委託天京企業行（再委託大振報關
      行）辦理出口之貨櫃編號YTLU0000000 中查獲七里香四棵及水莞花四棵，為屏
      東林區管理處所有植物之主要依據，無非係以：(一)恆春地區七里香在因樹皮光
      滑節瘤成溝、彎曲、變形、受盡落山風催殘而有特殊之林像。(二)恆春地區私有
      林地內不可能有高齡之七里香。資為依據，惟查屏東林管處所屬恆春半島七里
      香及台東林管處所屬大武四二林班七里香其特徵皆為樹幹結瘤、樹幹成溝狀、
      溝紋旋轉、樹皮皺摺、樹形彎曲曲折有型等情，此有屏東林管處九十屏範室字
      第九○六二八○二五四號、九十屏政字第九○六一一一六七○號函（九十他字
      第一六三號卷第一九六頁、一九八頁）在卷可按，足見以地區而言，僅以卷內
      資料，即足證明具有前揭特徵之七里香並非僅存於屏東林管處所屬恆春地區林
      班地內。而證人洪寶林於原審法院審理時證稱：「（問：林管處是否有針對七
      里香相關林野調查或文獻資料）答：沒有」。則林管處既無針對七里香之相關
      林野調查或文獻資料，足見證人林哲毅、郭勝鳴、劉育宗、洪寶林前揭對本案
      相關七里香不利被告等之判斷顯係本於個人於屏東林管處工作之經驗所得，然
      該項判斷，既僅係個人經驗，並未進行較嚴謹之研究且無相關文獻足佐其立論
      ，自難遽認其判斷有何論理上之依據而足採信，此亦可由前揭證人迭證稱本案
      七里香係屏東林管處恆春地區所獨有之判斷嗣經證實並非為真可見，再恆春地
      區私有林地內既有上百年之七里香存在，論理上即難逕以難排除有三百年之七
      里香存活於恆春、大武地區私有土地內之可能。又七里香作為造景盆栽之植物
      ，於園藝界已有相當之時日等情，業據證人洪寶林證述在卷，亦為公眾所知之
      事實，而丙○○、甲○○所被查獲之七里香、水莞花盆栽，證人劉育宗於原審
      法院亦證稱：「我是依我個人的經驗法則作判斷，這樣判斷是否嚴謹，以我查
      獲部分，以較嚴謹來看無法確定是國有林班地的七里香...... 我查獲部分至
      少都經過人工三年以上栽培，所以有些有盤根，並有鐵絲造型痕跡」等語，足
      認此部分之七里香、水莞花已經相當時間人工之栽培，顯非甫自原生地區移植
      。退步而言，證人林哲毅、郭勝鳴、劉育宗、洪寶林等，亦未能明確證述本案
      此部分之七里香、水莞花究係於何時自屏東林管處何處林地內所失竊，則證人
      所指該等植物失竊時間及地點既屬不明，自難遽認確有該等植物於屏東林管處
      林地內失竊之事實。更何況證人白文貴、吳士河、李進山於本院審理中亦證稱
      ：「確有販賣七里香、水莞花等盆栽予被告己○○」等情，是公訴人起訴所指
      前揭被告丙○○、甲○○等贓物之犯罪事實，自有合理之懷疑存在，況被告己○○此部分被訴犯行亦不能證明，不另為無罪之諭知。已如前述，被告丙○○
      、甲○○自亦無犯罪之可言。揆諸首揭說明，被告丙○○、甲○○此部分被訴
      贓物
（三）丙○○及甲○○被訴使公務員登載不實部分，按出口貨物係由貨物輸出入人或
      委託之報關行依出口報單之格式及訊息申報出口貨物之貨名、型號、規格、成
  分、數量、離岸價格等項目，以電腦連線或非連線之方式「傳輸」或「遞交」
      海關辦理，經與進倉訊息比對後，准予收單，海關電腦專家系統即予以核定按
      免審免驗通關、文件審核通關、貨物查驗通關之方式辦理，惟經核定以免審免
      驗通關、文件審核通關案件，必要時海關亦得改按貨物查驗通關之方式處理等
      情，有財政部台中關稅局中普出字第○九二○一○一七六○號函在卷可稽。查
      本件被告丙○○、甲○○出口報單雖申請核定免驗，然並非一經核定後，海關
      即不得再行查驗，即申報貨物出口無論是否准予免驗，關務人員均須作實質上
      審查，關稅局對貨物申報內容是否確實既有實質上審查權，揆諸首揭法律規定
      及說明，被告丙○○、甲○○自無成立刑法第二百十四條罪責之可能，被告丙○○、甲○○被訴使公務員登載不實罪部分犯罪亦屬不能證明。
（四）綜上所述，本案公訴人起訴所提出被告戊○○、乙○○、丙○○、甲○○犯罪
      之證據，仍不足以證明被告等之犯行，公訴人所指被告之犯罪事實，仍有合理
      之懷疑存在，揆之首開說明，因認前揭被告等犯罪均尚屬不能證明。
六、原審因而為被告戊○○、乙○○、丙○○、甲○○均無罪之判決，核無不合，檢
    察官上訴意旨，仍執前詞，指摘原判決此部分不當，為無理由，應予駁回。
丙、被告己○○、戊○○經合法傳喚，無正當理由不到庭，爰不待其陳述，逕行判決
    。
據上論結，應依刑事訴訟法第三百六十八條、第三百六十九條第一項前段、第三百
七十一條、第三百六十四條、第二百九十九條第一項前段，森林法第五十二條第一項
第四款、刑法第十一條、第二十八條、第五十六條、第四十二條第三項，罰金罰鍰提
高標準條例第二條，判決如主文。
本案經檢察官周章欽到庭執行職務。
中      華      民      國    九十三    年      二      月    十二      日
                              臺灣高等法院高雄分院刑事第九庭
                                  審判長法官  張明松
                                        法官  謝靜雯
                                        法官  任森銓
右正本證明與原本無異。
己○○部分如不服本判決應於收受本判決後十日內向本院提出上訴書狀，其未述上
訴理由者，並得於提起上訴後十日內向本院補提理由書狀（均須按他造當事人之人數
附繕本)「切勿逕送上級法院」。
其他部分不得上訴。
                                      書記官   蘇恒仁
中      華      民      國    九十三    年      二      月    十二      日
附錄：本判決論罪科刑法條：
森林法第五十二條：
    竊取森林主、副產物而有左列情形之一者，處六月以上五年以下有期徒刑，併科
    贓額二倍以上五倍以下罰金：
      一  於保安林犯之者。
      二  依機關之委託或其他契約，有保護森林義務之人犯之者。
      三  於行使林產採取權時犯之者。
      四  結夥二人以上或僱使他人犯之者。
      五  以贓物為原料，製造木炭、松節油、其他物品或培植菇類者。
      六  為搬運贓物，使用牲口、船舶、車輛，或有搬運造材之設備者。
      七  掘採、毀壞、燒燬或隱蔽根株，以圖罪跡之湮滅者。
      八  以贓物燃料，使用於礦物之採取，精製石灰、磚瓦或其他物品之製造者。
    前項未遂犯罰之。
    第一項第五款所製物品，以贓物論，沒收之。
